【裁判字號】    97,訴,616
【裁判日期】    970709
【裁判案由】    有關專利事務
【裁判全文】
臺北高等行政法院判決
                                     97年度訴字第00616號
                              .
原      告  建準電機工業股份有限公司
代  表  人  甲○○
訴訟代理人  陳啟舜 律師
複代 理 人  錢師風 律師
被      告  經濟部智慧財產局
代  表  人  王美花（局長）
訴訟代理人  丙○○
            乙○○
上列當事人間因有關專利事務事件，原告不服經濟部中華民國97
年1 月16日經訴字第09706100540 號訴願決定，提起行政訴訟。
本院判決如下：
    主  文
原告之訴駁回。
訴訟費用由原告負擔。
    事  實
一、事實概要：
    原告前於民國（下同）96年5 月22日對其第00000000號「散
    熱扇之殼座構造」新型專利案（下稱系爭專利），向被告智
    慧財產局提出更正申請專利範圍之申請，經被告審查，以系
    爭專利業經被告以96年4 月20日（96）智專三（一）05026
    字第09620220930 號專利舉發審定書審定「舉發成立，應撤
    銷專利權」在案，且原告刻正提起行政救濟中，在未經行政
    爭訟程序將該處分撤銷前，所提更正案無從受理為由，爰以
    96年6 月15日（96）智專一（二）15140 字第09641008710
    號函為本件更正案應不予受理之處分（下稱原處分）。原告
    不服，提起訴願，經經濟部97年1 月16日經訴字第09706100
    540 號訴願決定駁回，原告仍不服，遂向本院提起行政訴訟
    。
二、兩造聲明：
  (一)原告聲明：
    1.訴願決定及原處分均撤銷。
    2.被告應作成准予更正申請專利範圍之處分。
  (二)被告聲明：原告之訴駁回。
三、兩造之爭點：
    舉發案經審定為舉發成立應撤銷專利權者，於行政救濟期間
    ，是否仍得更正專利範圍？
  (一)原告主張：
    1.原處分欠缺法律依據：
      (1)按現行專利法關於專利說明書之補充修正，係分別規定
        在專利法第49條及第64條，其中專利法第49條規定「申
        請程序中」之補充修正，而第64條則規定「核准公告後
        」之更正事宜。由此可知，我國專利法對於申請專利範
        圍過廣及誤記事項之瑕疵，係本於鼓勵發明創作以促進
        產業發展的立場給予補充或修正的機會，而非採取不准
        修正之嚴厲立場；至現行法下就「行政救濟階段」所為
        專利說明書及圖示之補充、修正，固未如同上開法條有
        相應之規定，惟本諸同一立法精神，自當予以肯認，合
        先說明。
      (2)次按，一般主張於行政救濟階段不得補充、修正專利說
        明書之論者，不外基於「專利說明書之補充修正事涉高
        度專業知識，應尊重主管機關之第一次判斷權，殊非行
        政救濟機關得代為審究」云云。惟本件專利更正案係原
        告於96年5 月22日向被告所提出，核與逕向行政救濟機
        關提出補充修正之情形有異，且被告係以申請更正案已
        非繫屬於該局之「程序」理由，作成不予受理之決定，
        並非本其技術專業，「實體」審查原告之更正申請是否
        符合現行專利法第64條所定要件，從而本案爭點應屬單
        純法律爭議，並不涉及任何技術認定或專門知識，尚無
        尊重被告「判斷餘地」之必要，併予指明。
      (3)復按，「新型專利權經撤銷確定者，專利權之效力，視
        為自始即不存在。」為現行專利法第108 條準用第73條
        第2 項之規定，其係以撤銷行政處分之「確定」作為撤
        銷法律效果發生之時點，而非自撤銷行政處分送達、通
        知或使相對人或利害關係人知悉時起即生效力。是系爭
        專利在未經撤銷確定前，其專利權仍有效存續，自得為
        申請更正之標的。再由專利法第108 條準用第64條第1
        項之法條文義觀之，倘經核准之專利合於該條項1 至3
        款情形之一者，即得准予更正，並無「未經專利專責機
        關審定舉發成立」之限制條件存在。既系爭專利仍有效
        存續已如前述，則原處分以「系爭專利權既經審定舉發
        成立而撤銷，已發生實質上之法律效果」云云，拒絕受
        理原告之更正申請，顯係增加法律所無之限制，而有違
        行政法上之法律保留原則，訴願決定予以維持亦有違背
        法令之嫌。
      (4)再者，所謂行政處分之實質存續力，係指行政處分一經
        作成即具有限制「原處分機關」廢棄權限之效力而言，
        而此種效力係基於行政法上「信賴保護原則」而來，核
        屬行政處分對「國家」之拘束效力。詎被告及訴願決定
        機關竟將實質存續力解釋為：「撤銷專利權之行政處分
        一旦作成，即對『專利權人』產生拘束力，不得再申請
        更正」，核屬曲解「實質存續力」之內涵，殊無可採。
        更何況，「專利舉發案之訴願程序」係對行政處分進行
        事後審查，俾人民對違法或不當之行政處分有請求救濟
        之機會；而「專利說明書之補充、更正程序」旨在消除
        說明書及圖示中的疏失缺漏，限縮申請專利範圍，以避
        免構成專利權被撤銷之事由，該二程序所依據之法源、
        受理機關及制度目的均不相同，且我國法規就此二程序
        並未定有先後位順序關係，則各該受理機關自當得獨立
        依法定職權逕為審酌。今被告僅泛泛聲稱「系爭專利權
        既經審定舉發成立而撤銷，已發生實質上之法律效果」
        ，其理由顯非充分，並不能令人信服。
      (5)綜上所述，被告徒以「本案刻正提起行政救濟，尚未經
        行政爭訟程序將原處分撤銷」為由，即對原告所提更正
        申請於程序上逕為「不予受理」之處分，顯於法無據，
        訴願決定予以維持亦有違法，應予撤銷。
    2.本件專利更正案之合法性：
      (1)原告於93年9 月7 日曾提出更正專利申請專利範圍之申
        請，經被告認定該更正內容已變更實質，原告遂於96年
        5 月22日再提出本件專利更正案。經查，系爭專利更正
        案主要係將原申請專利範圍第5 項之限制條件「環形部
        18 」 併入原申請專利範圍第1 項（獨立項）內，以形
        成更正後申請專利範圍第1 項（獨立項）；以及將原申
        請專利範圍第6 及第7 項之限制條件「擴張部121 」及
        「肩部171 」併入原申請專利範圍第1 項（獨立項），
        以形成更正後申請專利範圍第2 項（獨立項）。同時刪
        除原申請專利範圍第2 至4 項，以及第8 至10項。核上
        開更正乃在進一步清楚界定系爭專利之技術特徵，以限
        縮過廣之申請專利範圍，並刪除其他不具依附關係之附
        屬項，並未變更系爭專利之實質技術內容，合先敘明。
      (2)關於訴願階段修正申請專利範圍之容許性，臺北高等行
        政法院90年度訴字第325 號判決認為：「訴願階段所送
        申請專利範圍修正本，固非訴願機關所得論究，惟如其
        內容倘有縮小原申請專利範圍之情事，並已足以動搖或
        變更原處分認定不具產業利用性、進步性及新穎性之事
        實基礎者，則有由專利專責機關重行審酌之必要。」（
        見本院卷第20至26頁）。此後臺北高等行政法院又有90
        年訴字第2615號判決、90年訴字第6771號判決持相同見
        解，由此可知，行政救濟程序對申請專利範圍所作之修
        （更）正在符合特定要件下仍為法之所許。準此，原告
        於舉發案訴願程序中，針對舉發審定書所舉不應准予專
        利之理由進行更正，所送更正後申請專利範圍已足以變
        更不具專利性之事實基礎，則依前述判決意旨，即有由
        專利專責機關重行審酌之必要。
      3.被告未就更正本為實體審查，違反行政程序法第7 條第
        2 款之比例原則以及行政程序法第5 條明確性原則：
      (1)按「比例原則」具有憲法層次之效力，凡國家機關行為
        的手段與目的之間應合乎一定比例。行政程序法第7 條
        第2 款即針對比例原則中所要求之必要性（最小侵害性
        ）原則，明定行政機關如「有多種同樣能達成目的之方
        法時，應選擇對人民權益損害最少者」，否則即屬比例
        原則之違反。
      (2)既原告所送申請專利範圍更正本有縮小原申請專利範圍
        之情事，並足以動搖或變更原處分認定不具進步性及新
        穎性之事實基礎，則按前述判決意旨，應有由專利專責
        機關重行審酌之必要。專利專責機關重為審查後，如認
        為系爭專利於更正後確具有可專利性，則關於系爭專利
        之爭議將可望平息；且於時間、費用上的耗費，亦可因
        此而避免。詎被告捨此不為，置實體上爭議於不顧，徒
        以無法律根據之理由為「程序上」不受理之處分，致原
        告再提起本件行政訴訟尋求救濟，徒增時間費用上之耗
        費，原處分已顯與前揭行政程序法第7 條第2 款關於比
        例原則（必要性）之規定有違。
      (3)次按，行政程序法第5 條規定：「行政行為之內容應明
        確」。換言之，行政行為對人民而言須具有預見可能性
        ，俾人民得就行政行為是否合法妥當加以判斷，並據以
        尋求救濟。準此，縱被告認定本件申請專利範圍更正本
        不具可專利性，仍應就該更正本為實體審查，並說明應
        不予專利之明確具體理由，使原告能確切知悉否准其專
        利案之法律上依據，而能針對該論點加以爭執。然被告
        未就本件更正案有如何違反專利法之程序規定加以指明
        ，僅以「本案刻正提起行政救濟，尚未經行政爭訟程序
        將原處分撤銷」此一含糊不清之理由逕為程序不受理之
        處分，致原告無從得知知該針對何一法規進行爭執，從
        而原處分顯已違反行政程序法第5 條之明確性原則。
    4.綜上所述，原告之更正申請合乎專利法第108 條準用第64
      條之規定，應無不許之理，原處分實為違法。
  (二)被告主張：
    1.按「新型專利權人申請更正專利說明書或圖式，僅得就下
      列事項為之：一、申請專利範圍之減縮。二、誤記事項之
      訂正。三、不明瞭記載之釋明。」「前項更正，不得超出
      申請時原說明書或圖式所揭露之範圍，且不得實質擴大或
      變更申請專利範圍。」「說明書、圖式經更正公告者，溯
      自申請日生效。」分別為專利法第108 條準用第64條第1
      、2 、4 項所明定。揆諸前揭規定，對已取得專利權之專
      利，專利權人依法固得提出更正申請，如專利遭舉發時，
      專利權人亦得於被告舉發審查中提出更正申請。惟若該專
      利業經審定舉發成立，應撤銷其專利權者，因已發生實質
      上之法律效果，倘受理其更正申請並經核准公告，溯自申
      請日生效，則影響原舉發審定之法律安定性，縱該審定於
      行政救濟程序中尚未確定，自仍應不受理。
    2.原告起訴理由認為原處分拒絕原告之更正申請，係增加法
      律所無之限制。查本案被告於舉發階段審理原告93年9 月
      7 日所提申請專利範圍更正本，被告曾以95年3 月8 日（
      95）智專三（一）05026 字第09520168470 號函敘明該更
      正本之內容變更實質，並請其於文到次日起60日內，重新
      提出申請專利範圍更正本，並繳納規費新臺幣（下同）2,
      000 元送局憑辦，逾限或不同意更正，即依原內容逕予審
      定其舉發案。是被告於舉發審理階段即給予原告更正之機
      會，惟原告逾限未依前開函示提出更正本。原告嗣遲於96
      年5 月22日，再向被告申請更正申請專利範圍，因該專利
      案業經被告於96年4 月20日以（96）智專三（一）05026
      字第09620220930 號審定舉發成立，撤銷專利權在案；且
      本案刻於行政爭訟中，不再繫屬於被告，被告自無從受理
      其更正申請。再者專利舉發事涉專利權人及舉發人兩造之
      權益，本案專利權業經審定舉發成立，應撤銷其專利權在
      案，因行政處分一經作成即已發生實質上之拘束力，倘受
      理其更正申請並經核准公告，溯自申請日生效，則將影響
      原舉發審定之法律安定性，為免影響原舉發審定之法律安
      定性，在未經行政爭訟程序將原處分撤銷前，更正案申請
      自應不予受理；此有臺北高等行政法院92年9 月22日91年
      度訴字第3757號及92年11月19日91年度訴字第4216號判決
      可參，且原處分依據專利審查基準「第1 篇程序審查及專
      利權管理」第5 章第4 點有關「更正」之規定辦理，自屬
      有據，合先陳明。
    3.至原告所舉臺北高等行政法院90年度訴字第325 號判決主
      張系爭專利申請更正案應作實體審查一節，查該判決係有
      關專利申請事件為被告審定再審查不予專利後，申請人於
      行政救濟程序中所提申請專利範圍修正內容，被告倘認足
      以動搖或變更原不予專利之處分者，即有重新審酌之必要
      ，與本件更正申請案係於被告即原處分機關審定舉發成立
      ，撤銷專利權後始行提出者，因案情有別，自不得比附援
      引執為本件有利之論據，併予陳明。
    理  由
一、按新型專利權人「申請更正專利說明書或圖式，僅得就下列
    事項為之：一、申請專利範圍之減縮。二、誤記事項之訂正
    。三、不明瞭記載之釋明。」、「前項更正，不得超出申請
    時原說明書或圖式所揭露之範圍，且不得實質擴大或變更申
    請專利範圍。」、「說明書、圖式經更正公告者，溯自申請
    日生效。」分別為專利法第108 條準用第64條第1 項、第2
    項及第4 項所明定。揆諸前揭規定，對已取得專利權之專利
    固得依法提出更正申請，惟必以該專利仍合法存在繫屬原處
    分機關始可為之。倘該請准之專利遭舉發，且尚在審查中，
    因專利權仍存續，專利權人所提更正申請尚得併案審查；若
    其專利業經審定舉發成立，應撤銷其專利權者，因已發生實
    質上之法律效果，倘受理其更正申請並經核准公告，溯自申
    請日生效，則影響原舉發審定之法律安定性，縱該審定於行
    政救濟程序中尚未確定，仍應不予受理（參照臺北高等行政
    法院91年度訴字第3757號判決意旨）。
二、原告前於96年5 月22日對其第00000000號「散熱扇之殼座構
    造」新型專利案（下稱系爭專利），向被告智慧財產局提出
    更正申請專利範圍之申請，經被告審查，以系爭專利業經被
    告以96年4 月20日（96）智專三（一）05026 字第09620220
    930 號專利舉發審定書審定「舉發成立，應撤銷專利權」在
    案，且原告刻正提起行政救濟中，在未經行政爭訟程序將該
    處分撤銷前，所提更正案無從受理為由，爰以96年6 月15日
    （96）智專一（二）15140 字第09641008710 號函為本件更
    正案應不予受理之處分。原告不服，循序提起行政訴訟，並
    為事實欄所載各節之主張，是本件應審酌者厥為：舉發案經
    審定為舉發成立應撤銷專利權者，於行政救濟期間，是否仍
    得更正專利範圍？
三、經查：
  (一)本件原告於96年5 月22日就系爭新型專利案，向被告提出更
    正申請專利範圍之申請，因系爭專利業經被告以96年4 月20
    日（96）智專三（一）05026 字第09620220930 號專利舉發
    審定書審定「舉發成立，應撤銷專利權」之處分，經原告提
    起訴願，業由經濟部另案為訴願駁回之決定在案，而不再繫
    屬被告，故所提更正案被告已無從受理。再者，系爭專利業
    經被告審定舉發成立，應撤銷專利權在案，縱該舉發案仍在
    行政救濟中而尚未確定，惟以行政處分一經作成即已發生實
    質上之拘束力，且專利舉發事涉兩造申請人權益，為不影響
    原舉發審定之法律安定性，在未經行政爭訟程序將原處分撤
    銷前，所提更正案自無從受理。
  (二)原告雖稱：原處分拒絕原告之更正申請，係增加法律所無之
    限制云云。惟查：本案被告於舉發階段審理原告93年9 月7
    日所提申請專利範圍更正本，被告曾以95年3 月8 日（95）
    智專三（一）05026 字第09520168470 號函敘明該更正本之
    內容變更實質，並請其於文到次日起60日內，重新提出申請
    專利範圍更正本，並繳納規費新臺幣（下同）2, 000元送局
    憑辦，逾限或不同意更正，即依原內容逕予審定其舉發案。
    是被告於舉發審理階段即給予原告更正之機會，惟原告逾限
    未依前開函示提出更正本。原告嗣遲於96年5 月22日，再向
    被告申請更正申請專利範圍，因該專利案業經被告於96年4
    月20日以（96）智專三（一）05026 字第09620220930 號審
    定舉發成立，撤銷專利權在案；且本案刻於行政爭訟中，不
    再繫屬於被告，被告自無從受理其更正申請。是原告之主張
    ，要不足採。
  (三)原告又舉臺北高等行政法院90年度訴字第325 號判決主張系
    爭專利申請更正案應作實體審查一節，查該判決係有關專利
    申請事件為被告審定再審查不予專利後，申請人於行政救濟
    程序中所提申請專利範圍修正內容，被告倘認足以動搖或變
    更原不予專利之處分者，即有重新審酌之必要，與本件更正
    申請案係於被告即原處分機關審定舉發成立，撤銷專利權後
    始行提出者，因案情有別，自不得比附援引執為本件有利之
    論據。
四、綜上，原告所訴，為不足採。從而，被告所為本件系爭專利
    更正申請專利範圍之申請應不予受理之處分，並無不法，訴
    願決定予以維持，亦無不合。原告徒執前詞，訴請撤銷，為
    無理由，應予駁回。
五、兩造其餘攻擊防禦方法均與本件判決結果不生影響，故不逐
    一論述，併此敘明。
據上論結，本件原告之訴為無理由，爰依行政訴訟法第98條第1
項前段，判決如主文。
中    華    民    國    97    年     7    月    9     日
                    臺北高等行政法院第二庭
                              審判長法  官  徐  瑞  晃
                                    法  官  畢  乃  俊
                                    法  官  陳  金  圍
上為正本係照原本作成。
如不服本判決，應於送達後20日內，向本院提出上訴狀並表明上
訴理由，如於本判決宣示後送達前提起上訴者，應於判決送達後
20日內補提上訴理由書（須按他造人數附繕本）。
中    華    民    國    97    年     7    月    9     日
                                    書記官  陳  可  欣


司法院資訊處製作；財團法人民間司法改革基金會備份。
